【裁判字號】    95,重上,7
【裁判日期】    950627
【裁判案由】    確認通行權
【裁判全文】
臺灣高等法院民事判決                   95年度重上字第7號
上  訴  人  祥玉染整企業股份有限公司
法定代理人  甲○○
訴訟代理人  許朝財律師
被  上訴人  乙○○
            丙○○
共      同
訴訟代理人  張毓桓律師
            趙昌平律師
複代理人    張斐雯律師
上列當事人間請求確認通行權事件，上訴人對於中華民國94年11
月24日臺灣桃園地方法院94年度訴字第41號第一審判決提起上訴
，經本院於95年6月13日言詞辯論終結，判決如下：
    主  文
上訴駁回。
第二審訴訟費用由上訴人負擔。
    事實及理由
一、本件上訴人聲明求為判決：(一)原判決廢棄。(二)確認上訴人對
    於被上訴人所有坐落桃園縣蘆竹鄉○○段 367、372 地號 (
    下稱系爭367、372地號土地)內如原判決附圖編號C 所示寬8
    公尺、長77.7公尺、面積合計為623.66 平方公尺部分土地，
    有通行權存在。
    被上訴人聲明求為判決：上訴駁回。
二、上訴人起訴主張：伊所有坐落桃園縣蘆竹鄉○○段373 地號
    土地（重測前編為桃園縣蘆竹鄉○○○○段內厝小段82-3地
    號。下稱系爭373 地號土地），四周均為他人所有土地或灌
    溉溝渠，致與公路無適宜之聯絡，無從為通常之使用。而系
    爭373 地號土地之使用分區已劃定為工業用地，如將來欲興
    建工業廠房，依規定需臨接寬度8 公尺以上之道路，而與系
    爭373 地號土地最近之道路為桃園縣蘆竹鄉○○路（下稱長
    興路），伊為利用系爭373 地號土地，以取道被上訴人所共
    有系爭367、372地號內如原判決附圖編號Ｃ所示部分土地對
    外通行至長興路，為對周圍地損害最少之處所及方法等情，
    爰依民法第787 條、第788 條之規定，求為確認伊對於系爭
    367、372地號內如原判決附圖編號Ｃ所示部分土地，有通行
    權存在之判決。
    被上訴人則以：系爭373 地號土地本即有對外通行之田間小
    路，非屬袋地，且系爭373 地號土地目前為一荒廢之池塘，
    而上訴人復未證明其就該土地已有何使用計畫，其貿然提起
    本件訴訟，顯無理由。退步言之，縱認系爭373 地號土地係
    屬袋地，該土地南方已有訴外人台灣水泥股份有限公司（下
    稱台泥公司）所開闢之既有道路（即如原判決附圖編號Ａ所
    示部分土地），而上訴人自系爭373 地號土地往南通往該道
    路，僅需鋪設長14.28 公尺之便橋，即可藉由該現成之道路
    通往長興路，較諸通行如原判決附圖編號Ｃ所示部分土地，
    除須拆除伊等目前經營溫室蔬菜之現有農耕設備外，尚須整
    地至少623.66平方公尺（寬8公尺、長77.7 公尺）為經濟；
    且伊等全家現均依賴在系爭367、372地號土地上經營溫室蔬
    菜之所得維生，而溫室之水源、電源設施均設置於該土地上
    ，是倘由上訴人依如原判決附圖編號Ｃ所示部分土地通行，
    對伊等之損害甚鉅，顯非對周圍地損害最少之處所及方法等
    語，資為抗辯。
三、經查系爭373 地號土地為上訴人所有，重測前編為桃園縣蘆
    竹鄉○○○○段內厝小段82-3地號，地目溜，土地使用分區
    依64年10月2 日南崁新市鎮都市計劃編定為乙種工業區，目
    前為水塘；而系爭367、372地號土地於重測前原編為桃園縣
    蘆竹鄉○○○○段內厝小段83-29地號，嗣分割為同所369、
    369-1地號，其後又合併編為同所369地號，復於94年6 月16
    日與相鄰土地合併編為系爭367、372地號土地，為被上訴人
    所共有，應有部分各1/2 ，地目均為田，現由被上訴人搭設
    棚網經營溫室農耕蔬菜等情，有土地登記謄本、桃園縣政府
    都市計畫土地使用分區證明書、地籍圖謄本、現場照片及土
    地複丈成果圖可證（見原審卷(一)第 9、10、23、24、27、28
    、39、40頁，卷(二)第 63、65、79、80、95至99、111頁，本
    院卷第43至48頁），且為兩造所不爭執，復經原審赴現場勘
    驗，並囑託桃園縣蘆竹地政事務所實施測量鑑定屬實，製有
    勘驗筆錄及土地複丈成果圖可稽（見見原審卷(二)第27、32、
    51頁），均堪信為真實。
四、按土地因與公路無適宜之聯絡，致不能為通常使用者，土地
    所有人得通行周圍地以至公路，民法第787條第1項定有明文
    。又按所謂土地與公路無適宜之聯絡，致不能為通常之使用
    ，其情形不以土地絕對不通公路為限，即土地雖非絕對不通
    公路，因其通行困難以致不能為通常之使用時，亦應許其通
    行周圍地以至公路（最高法院53年台上字第2996號判例參照
    ）。經查系爭373地號土地未臨接公路，僅有一條寬約1.6公
    尺之田間小路可對外通行，又該田間小路為泥土路面，兩旁
    種植蔬菜及樹木，僅可供人行走或輕便農耕器具通行，尚無
    法供一般車輛行駛，有上開勘驗筆錄及照片可稽（見原審卷
    (二)第 27、90至93頁），復為兩造所不爭執（見原審卷(二)第7
    、8、61、83頁，本院卷第61頁）。雖系爭373地號土地之地
    目為溜，然已依南崁新市鎮都市計劃將其土地使用分區編定
    為乙種工業區，已如前述，是系爭373 地號土地雖有上開田
    間小路可對外通行，然尚不足供該土地為通常之使用，依前
    揭說明，上訴人固得依民法第787條第1項規定，請求通行周
    圍地以至公路。
五、惟按有通行權人，應於通行必要之範圍內，擇其周圍地損害
    最少之處所及方法為之，民法第787條第2項亦定有明文。上
    訴人雖主張系爭373地號土地以通行被上訴人所共有系爭367
    、372 地號內如原判決附圖編號Ｃ所示部分土地，為對周圍
    地損害最少之處所及方法云云。惟為被上訴人所否認，並以
    前詞置辯；且查：
  (一)系爭367、372地號土地目前由被上訴人搭設棚網經營溫室農
    耕蔬菜，已如前述，倘上訴人依如原判決附圖編號Ｃ所示部
    分土地開闢道路對外通行至長興路，則須先拆除被上訴人現
    設於該部分土地（寬度為8公尺、長度為77.7 公尺，面積合
    計623.66平方公尺）內之農耕設備，且系爭367 地號土地亦
    將因此而遭區分為三部分，致被上訴人無法整體利用；然系
    爭373 地號土地另與訴外人台泥公司所有坐落桃園縣蘆竹鄉
    ○○段394、396地號土地（下稱系爭394、396地號土地）相
    鄰，訴外人台泥公司已在系爭394、396地號內開闡一條私設
    道路，寬度約為7.2公尺、長度約為76.35公尺（即如原判決
    附圖編號Ａ所示部分土地 )，可供砂石車出入通行，而與長
    興路垂直相接；又系爭373 地號土地與訴外人台泥公司所有
    上開私設道路間相隔僅有一條深約1 公尺之水溝，而其地內
    最靠近長興路之處，與該私設道路間亦僅相距21.26 公尺，
    如以該地內最靠近該私設道路之處言，則僅與該私設道路間
    相距14.28 公尺，亦有土地登記謄本、上開勘驗筆錄及土地
    複丈成果圖可稽（見原審卷(二)第27、49至51頁）。是被上訴
    人抗辯上訴人僅需舖設14.28 公尺長之便橋，即可利用訴外
    人台泥公司已開闢之上開私設道路對外通行至長興路，較諸
    依如原判決附圖編號Ｃ所示部分土地對外通行至長興路，對
    周圍地之損害較少，應屬可取。
  (二)雖上訴人主張依原判決附圖編號Ｃ所示部分土地對外通行至
    長興路，僅需開闢77.7公尺長之道路；而依原判決附圖編號
    Ａ所示部分土地對外通行至長興路則需開闢97.61 公尺長之
    道路（即由系爭373地號土地最靠近長興路之處舖設21.26公
    尺長之便橋，加上由訴外人台泥公司之上開私設道路至長興
    路之距離76.35公尺，合計為97.61公尺），且訴外人台泥公
    司所有系爭394、396地號土地將因道路通過而分割成三區，
    致無法整體利用，故系爭373 地號土地依原判決附圖編號Ｃ
    所示部分土地對外通行至長興路，為對周圍地損害最少之處
    所及方法云云。惟查訴外人台泥公司之上開私設道路已開闡
    完成，而訴外人台泥公司所有系爭394、396地號土地亦已因
    該道路之開闢而分割為三區，故倘上訴人利用該私設道路對
    外通行至長興路，僅需再舖設14.28公尺或21.26公尺之便橋
    通行即可，是上訴人所為此部分之主張，殊不足取。
六、綜上所述，上訴人所有系爭373 地號土地固屬袋地，惟其主
    張依被上訴人所共有系爭367、372地號內如原判決附圖編號
    Ｃ所示部分土地對外通行至長興路，尚非對其周圍地損害最
    少之處所及方法，是上訴人依民法第787條及788條之規定，
    請求確認其對該部分土地有通行權存在，為無理由，不應准
    許。從而，原審所為上訴人敗訴之判決，核無違誤，上訴論
    旨猶執前詞指摘原判決不當，求予廢棄改判，為無理由，應
    予駁回。
七、至兩造其餘之攻擊或防禦方法及未經援用或進行調查之證據
    ，經本院斟酌後，認為均不足以影響本判決之結果，自無予
    以調查或逐一詳予論駁之必要。附此敘明。
八、據上論結，本件上訴為無理由，依民事訴訟法第449條第1項
    、第78條，判決如主文。
中    華    民    國    95    年    6    月    27     日
                  民事第六庭  審判長法  官  林鄉誠
                                    法  官  楊豐卿
                                    法  官  彭昭芬
正本係照原本作成。
如不服本判決，應於收受送達後20日內向本院提出上訴書狀，其
未表明上訴理由者，應於提出上訴後20日內向本院補提理由書狀
（均須按他造當事人之人數附繕本）上訴時應提出委任律師或具
有律師資格之人之委任狀；委任有律師資格者，另應附具律師資
格證書及釋明委任人與受任人有民事訴訟法第 466條之1第1項但
書或第2項（詳附註）所定關係之釋明文書影本。
中    華    民    國    95    年    6     月    28    日
                                    書記官  丁華平
附註：
民事訴訟法第466條之1（第1項、第2項）：
對於第二審判決上訴，上訴人應委任律師為訴訟代理人。但上訴
人或其他法定代理人具有律師資格者，不在此限。
上訴人之配偶、三親等內之血親、二親等內之姻親，或上訴人為
法人、中央或地方機關時，其所屬專任人員具有律師資格並經法
院認為適當者，亦得為第三審訴訟代理人。


司法院資訊處製作；財團法人民間司法改革基金會備份。
